行　政　法　院　判　決　　　　　　　　　　　　　　八十七年度判字第六四六號
　　原　　　告　甲○○
　　　　　　　　　　　　　送達.
　　被　　　告　經濟部中央標準局
右當事人間因新型專利異議事件，原告不服行政院中華民國八十六年十一月十日台八
十六訴字第四三○九三號再訴願決定，提起行政訴訟，本院判決如左︰
　　主  文
原告之訴駁回。
　　事  實
緣原告於民國八十四年八月一日以其「汔車排檔鎖之防誤排結構」主要係加設於下壓
式之排擋鎖結構，下壓式排檔結構包括上蓋、下座、圓桿、定位座、掣動桿等細部構
件；防誤排結構包括按壓座及安全卡掣片；其特徵在於定位座側邊預設槽孔，槽孔接
通長條形滑槽，按壓座容置於槽孔，上方開設螺牙孔以供鎖固一定位螺絲，定位螺絲
上方穿過定位座之長條形滑槽，並配合按壓座內側所設彈簧以保持按壓座向外之張力
；安全卡掣片，藉由預設穿孔樞設於定位座上方，一側設貫穿孔供按壓座之定位螺絲
穿過，另一側具卡掣部以卡掣於掣動桿之嵌槽；藉彈簧給予按壓座向外張力，令定位
螺絲頂靠於定位座之長條形滑槽之最外側，並由安全卡掣片卡掣於掣動桿之嵌槽，使
下座無法向下按壓；又將鎖具開啟後，直接下壓上蓋之同時必須按壓按壓座令其向內
位移，卡掣部始得脫離掣動桿之嵌槽等情，向被告申請新型專利，經編為第0000
0000號審查，准予專利。公告期間，關係人李吉源以本案有違專利法第九十七條
、第九十八條第一項第一款、第二款及第二項規定，乃檢附八十三年八月十九日申請
，八十四年五月一日獲准在先之第00000000號「汽車自動排檔桿鎖固之控制
結構」新型專利案（下稱引證案）公告影本等，對之提起異議。案經被告審查，為本
案異議成立，應不予專利之審定，並發給八十五年十一月十三日台專（判）○二○二
一字第一四三一四九號專利異議審定書。原告不服，循序提起訴願、再訴願，均遭決
定駁回，遂向本院提起行政訴訟。茲摘兩造訴辯意旨如次：
原告起訴意旨略謂︰一、按發明專利有別於新型專利，發明專利在原理上必須為全新
且為高度之創作，而新型專利即使係運用習用技術若能增進功效則應符合新型創作之
要件，參照鈞院相關判決理由書亦載明：「所謂首先創作，固應為前所未有之技術上
思想創作，亦即應具備新穎性。唯所謂前所未有之新穎性，非僅限於解決問題之手段
及其手段所發生之技術上之效果均為前所未有之創新，其係以舊手段解決新問題或以
新手段解決舊問題者亦應為前所未有之創新．．．但同法第九十五條之新型專利則與
發明專利有異，新型專利應用之手段縱令在原理上並非前所未有之創新，而係習用技
術，若其空間形態係屬創新，並能產生某一新作用或增進該物品某種功效時，即符合
新型專利之要件。」由此可證新型專利有別於發明專利，其技術手段雖非全新，唯其
若具增進功效亦應符合新型專利之要件；經查系爭案既已具增進功效則自應為新型
創作，而無違背專利法第九十八條第二項之情事。二、次查，被告及一再訴願決定所
為異議成立之主要理由，乃在於系爭案與引證案皆係利用卡掣片卡掣凹槽以達控制排
檔桿動作與否，均具鎖固裝置以達防盜目的，系爭案所設之按壓座與引證案之壓桿相
同。引證案利用壓桿斜面及排檔桿之斜錐，僅按下壓桿即可控制排檔桿向下移動而排
檔之結構及方法均較系爭案簡單，同時具防盜及防止誤排功能，系爭案不具增進之功
效云云。但原告需特別強調引證案中，因其結構簡單，只要於排檔鎖開啟之狀態下，
壓桿一受外力下壓推移，即可使排檔桿被推離原來檔位，故雖有使用簡便之優點，亦
有使用之風險，在實際之駕駛狀況中，常因駕駛人疏忽或外力誤觸，即會使排檔桿受
力撥離原來檔位，如此結構雖提供駕駛人使用方便，但需於駕駛過程中，戒慎恐懼才
得免予誤觸、誤排產生危險，故引證案僅具防盜，不具防誤排功效；而系爭本案主要
重點在於提供該類排檔鎖更進一步之防誤排之功效，亦即其主要特徵及目的功效，為
駕駛者於欲下壓壓桿進行排檔前，必先同時將卡掣片推離卡掣凹槽並同時下壓壓桿才
可進行排檔，如果因駕駛疏忽或誤觸壓桿，則因卡掣片卡固卡掣凹槽而令壓桿無法下
壓，則排檔桿即不會因此而被推離原來檔位，雖此動作及結構較引證案複雜，但其相
對的提供駕駛者於排檔時更進一步之安全保障，無可置疑。三、復查引證案之主要目
的乃在於藉由鑰匙開啟鎖具時可藉直接按壓壓桿使排檔桿下壓，使其脫離排檔凹槽而
進行排檔動作，而引證案之主要結構乃係將鎖具置於鎖孔內並藉由前端控制件推動卡
掣片，當啟開鎖具時卡掣片即脫離排檔桿之凹槽，並藉由壓桿將排檔桿下壓即可進行
推檔工作；反之，當鎖具閉鎖時，卡掣片卡於排檔桿內使排檔檔桿不可上、下移動達
到鎖固效果，進而可藉由卡掣片和排檔桿之凹槽之卡合或離開使排檔桿達到閉鎖或開
啟之功效；反觀系爭案之主要目的乃在於任何一種排桿在開啟時乃不管其原利用何種
方式來達到排檔桿之鎖固功能，其主要目的乃設計出一種汽車排檔鎖，藉由此第二道
安全結構當排檔鎖開啟汽車於靜止或行駛中，不會因外力不慎使其排檔誤排，產生危
險，而其主要結構包括有一按壓座、一安全卡掣片，當開啟鎖具時，鎖具之控制桿可
轉動卡掣片推動連動件之凸卡而脫離掣動桿之嵌槽，反之，當鎖閉鎖具時藉由連動件
之凸卡卡入掣動桿之嵌槽內使其無法下壓排檔，但上述僅為揭露習用之排檔桿之一種
實施例，其可見於系爭案同一申請人之第00000000號中。而引證案亦為另外
一種習用之排檔桿之實施例，而系爭案之結構乃在於一按壓座及一安全卡掣片，當任
何一種排檔桿被開啟後可藉由安全卡掣片卡掣於掣動桿之嵌槽內，而當欲排檔即可輕
壓按壓座令安全卡掣片樞動而脫離掣動桿之嵌槽內，而當排檔完畢，釋放按壓座則安
全卡掣片即回復原先卡掣掣動桿狀態，因此系爭案之主要功效乃是防止任何一種排檔
鎖於開啟狀態並於汽車發動或行駛中防止因外力觸碰而導致排檔桿誤排之一種第二道
安全防護功能；由此可推知系爭案乃較增進功效於引證案。四、再者，系爭案雖有部
分結構與引證案類似，唯均係限定在系爭案申請專利範圍的專利特徵之前，故不應
為與引證案為相同之技術運用，而無違專利法第九十八條第二項之規定，又，參照專
利法第一○五條准用第二十九條之規定：「利用他人之發明或新型再發明者，得申請
發明專利。前項之再發明，係指利用他人發明或新發明之主要技術內容所完成之發明
。」由上可知，系爭案乃完全符合該項法條之規定無誤。五、綜上所述，引證案和系
爭案相較，引證案雖具防盜功能，但不具防誤排功效，而系爭案乃就該類型之排檔鎖
之實際使用時恐有誤排之虞而加以改善，具有功效之增進。原處分及一再訴願決定全
憑臆測而認無功效之增進，均屬違誤，敬請鈞院判決將其一併撤銷，以維原告權益等
語。
被告答辯意旨略謂︰一、原告起訴理由指稱：系爭案既已具增進功效，則自應為「
新型創作」而無違專利法規定之情事，且其創作主要特徵係在提供該類排檔鎖更進一
步防誤排之功能，而引證案僅具防盜功能，仍難避免排檔桿被推離原來檔位之危險，
亦即系爭案主要特徵、目的乃在於卡掣片與下壓壓桿必須同時動作，才可達成排檔功
能，雖兩者有部分結構類似，但本案已將引證案限定在特徵之前．．．云云。二、惟
系爭案「汽車排檔鎖之防誤排結構」，其中該下壓式操作排檔結構至少包括有上蓋、
下座、圓桿、定位座、掣動桿等細部構件，其特徵在：定位座側邊預設有槽孔可對應
置入按壓座，該槽孔向上接通一長形滑槽；按壓座，對應容置於定位座之側邊槽孔，
．．．等構造。查其申請日遠較引證案公告日晚；且構造上與引證案同以壓桿控制汽
車排檔桿之進檔，即兩者皆以卡掣片控制排檔桿能否進檔之樞鈕，亦即控制排檔桿的
進檔係與卡掣片設置為必要構件，兩者當同具防誤排功能，而系爭案強調其下壓桿與
卡掣片必須同時動作，才可達防誤排功能，亦屬相加性預測（即如關門必須多加兩次
才有防盜功能），而其與引證案即已同具防誤排功能，是否有加一下壓桿才屬防誤排
﹖實係原告片面之詞；另引證案利用壓桿斜面及排檔桿之斜錐，僅按下壓桿即可控制
排檔桿向下移動而可排檔之結構及方法均較系爭案簡單，同時具有防盜及防誤排功能
，系爭案當不具進步性，所述理由並不足採。三、綜上所述，被告所為本案異議成立
，應不予專利之審定，並無違法，原告之訴為無理由，敬請判決駁回等語。
    理  由
按對物品之形狀、構造或裝置之創作或改良，而可供產業上利用之新型者，固得依專
利法第九十七條暨第九十八條第一項之規定申請取得新型專利。惟專利法第九十八條
第二項復規定，新型係運用申請前既有之技術或知識，而為熟習該項技術者所能輕易
完成且未能增進功效時，雖無同條第一項所列情事，仍不得申請取得新型專利。非謂
物品之空間形態一有不同，即得稱為新型而申請取得專利。本件原告於八十四年八月
一日以其「汔車排檔鎖之防誤排結構」主要係加設於下壓式之排擋鎖結構，下壓式排
檔結構包括上蓋、下座、圓桿、定位座、掣動桿等細部構件；防誤排結構包括按壓座
及安全卡掣片；其特徵在於定位座側邊預設槽孔，槽孔接通長條形滑槽，按壓座容置
於槽孔，上方開設螺牙孔以供鎖固一定位螺絲，定位螺絲上方穿過定位座之長條形滑
槽，並配合按壓座內側所設彈簧以保持按壓座向外之張力；安全卡掣片，藉由預設穿
孔樞設於定座位上方，一側設貫穿孔供按壓座之定位螺絲穿過，另一側具卡掣部以卡
掣於掣動桿之嵌槽；藉彈簧給予按壓座向外張力，令定位螺絲頂靠於定位座之長條形
滑槽之最外側，並由安全卡掣片卡掣於掣動桿之嵌槽，使下座無法向下按壓；又將鎖
具開啟後，直接下壓上蓋之同時必須按壓按壓座令其向內位移，卡掣部始得脫離掣動
桿之嵌槽等情，向被告申請新型專利，經編為第00000000號審查，准予專利
。公告期間，關係人李吉源以本案有違專利法第九十七條、第九十八條第一項第一款
、第二款及第二項規定，乃檢附八十三年八月十九日申請，八十四年五月一日獲准在
先之第00000000號「汽車自動排檔桿鎖固之控制結構」新型專利案（下稱引
證案）公告影本等，對之提起異議。案經被告審查，為本案異議成立，應不予專利之
審定，原告雖不服，訴稱：按新型專利有別於發明專利，其技術手段雖非全新，唯其
若具增進功效亦應符合新型專利之要件；經查系爭案既已具增進功效則應為新型創
作，而無違背專利法第九十八條第二項之情事。查系爭案創作主要特徵係在提供該類
排檔鎖更進一步防誤排之功能，而引證案僅具防盜功能，仍難避免排檔桿被推離原來
檔位之危險，亦即系爭案主要特徵、目的乃在於卡掣片與下壓壓桿必須同時動作，才
可達成排檔功能，其主要功效乃在防止任何一種排檔鎖於開啟狀態並於汽車發動或行
駛中防止因外力觸碰而導致排檔誤排之一種第二道安全防護功能；由此可推知系爭案
確較引證案僅具防盜功能而不具防誤排功能者增進功效。極為顯然。再者，系爭案雖
有部分結構與引證案類似，然均係限定在系爭案，申請專利範圍的專利特徵之前，故
不應為與引證案為相同之技術運用，即無違專利法第九十八條第二項之規定云云。
惟查本件系爭原告於八十四年八月一日申請之「汽車排檔鎖之防誤排結構」新型專利
案，主要係加設於下壓式之排檔鎖結構，下壓式排檔結構包括上蓋、下座、圓桿、定
位座、掣動桿等細部構件；防誤排結構包括按壓座及安全卡掣片；其特徵在於定位座
側邊預設槽孔，槽孔接通長條形滑槽，按壓座容置於槽孔，上方開設螺牙孔以供鎖固
一定位螺絲，定位螺絲上方穿過定位座之長條形滑槽，並配合按壓座內側所設彈簧以
保持按壓座向外之張力；安全卡掣片，藉由預設穿孔樞設於定座位上方，一側設貫穿
孔供按壓座之定位螺絲穿過，另一側具卡掣部以卡掣於掣動桿之嵌槽；藉彈簧給予按
壓座向外張力，令定位螺絲頂靠於定位座之長條形滑槽之最外側，並由安全卡掣片卡
掣於掣動桿之嵌槽，使下座無法向下按壓；又將鎖具開啟後，直接下壓上蓋之同時必
須按壓按壓座令其向內位移，卡掣部始得脫離掣動桿之嵌槽。而據以異議之引證案「
汽車自動排檔桿鎖固之控制結構」係八十三年八月十九日申請，其主要構件亦包括：
上蓋、鎖具、底座及排檔桿；鎖具置入上蓋之置鎖孔內，鎖具前端之控制件置於底座
之凹弧槽，卡掣片藉一固定螺釘鎖固於底座，以固定螺釘為支點活動旋轉，一端凸桿
套入伸縮彈簧，伸縮彈簧置於底座凹孤槽內，凹弧槽旁設貫穿孔以穿入排檔桿，排檔
桿之凹槽供卡掣片卡入，頂端之斜錐桿卡置於壓桿之槽孔。其特徵在於當鎖具閉鎖時
，卡掣片卡於排檔桿之凹槽，使排檔桿不可移動，開啟鎖具時，鎖具前端連設之控制
件推動卡掣片，使卡掣片移動離開排檔之凹槽，按壓壓桿，將排檔桿下壓，即可進行
排檔動作。依上述情況比較結果，於構造上引證案係以壓桿控制排檔桿之進檔，本案
係以上蓋配合按壓座按壓而進檔，兩者固略有差別，惟系爭案與引證案皆具鎖固裝置
以達防盜功能，且均係利用卡掣片卡掣凹槽以控制排檔桿動作與否，卡掣片為控制排
檔桿之必要元件，同樣具防止誤排之功能；又系爭案所設之按壓座與引證案之壓桿相
同，其利用彈簧力使卡掣片卡於掣動桿之凹槽，在按壓座未壓下時使排檔桿無法移動
，欲使排檔桿作動時，必需按下按壓座及壓下上蓋之技術手段，雖與引證案利用壓桿
斜面及排檔桿之斜錐，按下壓桿即可控制排檔桿向下移動而可排檔者亦有不同，然引
證案結構及方法均較系爭案簡單，且同具防盜、防止誤排功能，故系爭案目的、功能
與引證案相同。次查系爭案與引證案皆係利用卡掣片卡掣凹槽以達到控制排檔桿動作
與否，均具鎖固裝置以達防盜目的，系爭案所設之按壓座與引證案之壓桿相同。引證
案利用壓桿斜面及排檔桿之斜錐，僅按下壓桿即可控制排檔桿向下移動而可排檔之結
構及方法均較本案簡單，且其申請日期為八十三年八月十九日亦較系爭案之八十四年
八月一日為早，同時更具有防盜及防止誤排功能，顯見系爭案所為改良係運用申請前
既有之技術或知識，為熟悉該項技術者所能輕易完成且不具新穎性，未有功效之增進
，自不符合申請新型專利之要件。凡此亦經訴願機關經濟部委託專業機構財團法人工
業技術研究所機械工業研究所審查認同在案，有該所八十六年三月二十一日（八六）
工研機審字第○二四五號函附審查意見書存訴願可稽。綜上，原告所訴均不足採。
被告因據認系爭案有違專利法第九十七條、第九十八條第一項第一款、第二款及第二
項規定，乃依同法第九十八條第二項為系爭案異議成立，應不予專利之處分，揆諸前
揭規定及說明，洵無違誤，一再訴願決定遞予維持，均無不合。原告起訴意旨指摘為
不當，非有理由，應予駁回。
據上論結，本件原告之訴為無理由，爰依行政訴訟法第二十六條後段，判決如主文。
中    華    民    國     八十七      年      四      月      十六       日
                    行 政 法 院 第 四 庭
                                審 判 長 評  事      曾  隆  興
                                         評  事      吳      仁
                                         評  事      吳  錦  龍
                                         評  事      李  文  宗
                                         評  事      林  家  惠
右  正  本  證  明  與  原  本  無  異
                                         法院書記官  阮  桂  芬
中    華    民    國     八十七      年      四      月      十七       日
